臺灣高等法院民事裁定
111年度抗字第1450號
抗  告  人  蔡雅美    

上列抗告人因與相對人鄧涪悅間請求返還借款事件，對於中華民
國111年6月29日臺灣新北地方法院111年度訴字第1337號裁定提
起抗告，本院裁定如下： 
    主  文
原裁定廢棄。
    理  由
一、按訴訟，由被告住所地之法院管轄；被告住所地之法院不能
    行使職權者，由其居所地之法院管轄；訴之原因事實發生於
    被告居所地者，亦得由其居所地之法院管轄，民事訴訟法第
    1條第1項定有明定。次按同一訴訟，數法院有管轄權者，原
    告得任向其中一法院起訴，同法第22條亦有明文。又依一定
    之事實，足認以久住之意思，住於一定之地域者，即為設定
    其住所於該地，為民法第20條所明定。是我國民法關於住所
    之設定，兼採主觀主義及客觀主義之精神，必須主觀上有久
    住一定地域之意思，客觀上有住於一定地域之事實，該一定
    之地域始為住所，故住所並不以登記為要件；而戶籍法為戶
    籍登記之行政管理規定，戶籍地址乃係依戶籍法所為登記之
    事項，戶籍地址並非為認定住所為唯一標準；至戶籍法第23
    條、第24條固規定戶籍登記事項有變更時，應為變更之登記
    ；然戶籍登記事項錯誤或脫漏時，應為更正之登記，僅係戶
    政管理之行政規定，戶籍地為行政法上之準據，為決定選舉
    、教育、兵役等公法上權利義務之準據，不得以戶籍登記之
    處所，一律解為當然之住所（最高法院93年度台抗字第393
    號民事裁定意旨參照）。
二、經查：
    ㈠、本件抗告人以兩造原為男女朋友，兩造交往期間，相對
        人陸續向伊借款達新臺幣(下同)421萬5015元，多次於L
        INE通訊軟體向伊表達還款之意，但迄今尚未清償等情
        ，爰依消費借貸法律關係請求相對人給付421萬5015元
        本息等情，有卷附兩造LINE對話紀錄、星展銀行(台灣)
        帳戶報表、取款暨匯款申請書代傳票及鳳山一甲郵局帳
        戶明細為證（見原審卷第15-87頁）。再觀諸民事起訴
        狀已載明相對人住所為「新北市○○區○○○路000號0樓之0
        0」（見原審卷第9頁）；而相對人之戶籍地位於「金門
        縣○○鎮○○00號」，固有卷附個人戶籍資料可稽（見原審
        卷第99頁）。可知相對人除戶籍地位於「金門縣○○鎮○○
        00號」之外，尚有住居所位於「新北市○○區○○○路000號
        0樓之00」，自不得逕以相對人之戶籍地址認定其住所
        地。
　　㈡、參諸原法院已於111年6月16日將起訴狀繕本送達相對人
        位於「新北市○○區○○○路000號0樓之00」住居所，並由
        相對人之受僱人即大樓管理委員收受等情，有卷附送達
        證書可稽（見原審卷第95頁）。且抗告人主張相對人每
        週均會前往新北市○○區○○街00號0樓住處照顧母親陳玉
        梨等情，亦據抗告人提出上開住處門牌照片為證（見本
        院卷第25頁），並有卷附全戶籍資料可憑（見本院卷第
        29頁）。則相對人收受民事起訴狀繕本後，並未爭執未
        居住於該處，且經常往來於新北市○○區，依起訴恆定原
        則，堪信相對人於起訴時應以「新北市○○區○○○路000號
        0樓之00」為住所，依民事訴訟法第1條第1項規定，原
        法院應有管轄權。
　　㈢、從而，原法院逕依相對人之戶籍資料，以相對人之住所
        地位於「金門縣○○鎮○○00號」為由，裁定將本件訴訟移
        送福建金門地方法院，於法自有未合。抗告意旨指摘原
        裁定不當，求予廢棄，為有理由。爰將原裁定予以廢棄
        ，發回原法院續為適法之處理。
三、據上論結，本件抗告為有理由。爰裁定如主文。　　　　
中　　華　　民　　國　　111 　年　　11　　月　　29　　日
  　　　　　　　　民事第九庭  
  　                    審判長法  官  楊絮雲   
                              法  官  陳賢德
                              法  官  郭顏毓
正本係照原本作成。
不得聲明不服。
中　　華　　民　　國　　111 　年　　11　　月　　29　　日

    　　　　　　　　　　　　　書記官  馬佳瑩